---
title: "Análisis"
subtitle: "Estadística descriptiva, correlaciones y regresión lineal jerárquica"
---

Este script toma como entrada la base procesada en `preparacion.qmd`
(`input/data-proc/base_ebs_limpia.Rdata`) y ejecuta el análisis univariado,
bivariado y multivariado reportado en `05-resultados.qmd`. Las tablas y
figuras finales se exportan a `output/tables/` y `output/graphs/`.

```{r}
#| label: librerias
#| message: false
#| warning: false

library(pacman)
pacman::p_load(tidyverse, psych, sjPlot, broom, knitr, kableExtra, stargazer)
options(scipen = 999)
```

```{r}
#| label: cargar-base
#| eval: false

EBS <- readRDS("input/data-proc/base_ebs_limpia.Rdata")
```

## Análisis univariado

```{r}
#| label: univariado
#| eval: false

describe(EBS$bienestar_subjetivo)
describe(EBS$ss6)
describe(EBS$yy2)
describe(EBS$ss1)
describe(EBS$yy3)
describe(EBS$rr1)
```

## Análisis bivariado

Correlaciones de Pearson entre el IBS y cada predictor.

```{r}
#| label: bivariado
#| eval: false

cor.test(EBS$bienestar_subjetivo, EBS$ss1, method = "pearson")
cor.test(EBS$bienestar_subjetivo, EBS$yy2, method = "pearson")
cor.test(EBS$bienestar_subjetivo, EBS$ss6, method = "pearson")
cor.test(EBS$bienestar_subjetivo, EBS$rr1, method = "pearson")
cor.test(EBS$bienestar_subjetivo, EBS$yy3, method = "pearson")

matriz_correlacion <- cor(
  EBS[c("bienestar_subjetivo", "ss6", "yy2", "ss1", "yy3", "rr1")],
  use = "complete.obs"
)
round(matriz_correlacion, 2)
```

## Regresión lineal jerárquica

La variable de ingresos deseados (`yy3`) se reescala a millones de pesos
chilenos para obtener coeficientes interpretables.

```{r}
#| label: reescalado
#| eval: false

EBS$yy3_millones <- EBS$yy3 / 1000000
```

```{r}
#| label: modelos
#| eval: false

# Modelo 1: dimensión económica
model1 <- lm(bienestar_subjetivo ~ yy2 + yy3_millones, data = EBS)
summary(model1)

# Modelo 2: dimensión económica + salud
model2 <- lm(bienestar_subjetivo ~ yy2 + yy3_millones + ss1 + ss6, data = EBS)
summary(model2)

# Modelo 3: modelo completo (económica + salud + relacional)
model3 <- lm(bienestar_subjetivo ~ yy2 + yy3_millones + ss1 + ss6 + rr1, data = EBS)
summary(model3)
```

## Coeficientes estandarizados

```{r}
#| label: coef-estandarizados
#| eval: false

obtener_coef_estandarizados <- function(model) {
  coef <- model$coefficients[-1]
  sd_ <- sapply(model$model, sd)
  sd_ind <- sd_[-1]
  sd_dep <- sd_[1]
  coef_estandarizados <- coef * sd_ind / sd_dep
  return(coef_estandarizados)
}

obtener_coef_estandarizados(model3)
```

## Exportar tablas para los capítulos del libro

```{r}
#| label: exportar
#| eval: false
dir.create("output/tables", recursive = TRUE, showWarnings = FALSE)

stargazer(
  model1, model2, model3,
  type = "html",
  out = "output/tables/modelos-regresion.html",
  title = "Modelos de regresión jerárquica sobre el Índice de Bienestar Subjetivo"
)
```
