---
title: "Preparación de datos"
subtitle: "Recodificaciones y construcción de índices — EBS 2023"
---

Este script documenta el procesamiento de la Encuesta de Bienestar Social (EBS) 2023 desde la base original hasta la base analítica utilizada en el proyecto. Sigue el protocolo IPO descrito en `04-metodos.qmd`: toma como **entrada** los datos crudos depositados en `input/data-orig/`, aplica el **proceso** de selección, recodificación y construcción de índices, y escribe como **salida** la base limpia en `input/data-proc/`.

## Cargar librerías

```{r}
#| label: librerias
#| message: false
#| warning: false

library(pacman)
pacman::p_load(
  tidyverse,    # manipulación de datos
  haven,        # lectura de .RData/.sav
  psych,        # Alfa de Cronbach, describe()
  sjPlot,       # tablas
  confintr,     # intervalos de confianza
  broom,        # ordenar resultados de modelos
  sjmisc,       # descriptivos
  knitr,
  kableExtra,
  summarytools, # dfSummary()
  stargazer,
  janitor
)

options(scipen = 999) # desactivar notación científica
```

## Cargar base de datos original

La base original debe ubicarse en `input/data-orig/EBS_2023.RData`. Ver
`input/README.md` para instrucciones de descarga desde el sitio del
Ministerio de Desarrollo Social y Familia.

```{r}
#| label: cargar-datos
#| eval: false

load("input/data-orig/EBS_2023.RData")
EBS <- EBS_2023_vp
```

## Selección de variables y filtro por edad

Se seleccionan únicamente las variables necesarias para construir el Índice
de Bienestar Subjetivo (IBS) y sus predictores, y se filtra el tramo etario
de interés (60 a 79 años, `tramoebs2 == 4`).

```{r}
#| label: seleccion-filtro
#| eval: false

EBS <- EBS %>%
  select(a1, a2_a, a12, a2_b, ss6, yy2, yy3, ss1, rr1, tramoebs2) %>%
  filter(tramoebs2 == 4)
```

## Tratamiento de valores perdidos

Los códigos de no respuesta (-77 a -99) se recodifican como `NA` y luego se
elimina por lista (*listwise deletion*) cualquier caso incompleto.

```{r}
#| label: na-tratamiento
#| eval: false

EBS <- EBS %>%
  mutate(across(everything(), ~ replace(
    ., . %in% c(-81, -82, -83, -84, -85, -86, -88, -89, -99, -77), NA
  )))

colSums(is.na(EBS)) # verificación de pérdidos por variable

EBS <- na.omit(EBS)
```

## Construcción del Índice de Bienestar Subjetivo (IBS)

El IBS se construye como el promedio de cuatro ítems tipo Likert (1-5):
satisfacción con la vida (`a1`), felicidad (`a2_a`), tranquilidad (`a2_b`) y
satisfacción con las relaciones (`a12`). Antes de promediar, se evalúa la
consistencia interna con Alfa de Cronbach.

```{r}
#| label: alfa-cronbach
#| eval: false

objeto_alpha <- psych::alpha(EBS[, c("a1", "a2_a", "a12", "a2_b")])
print(objeto_alpha) # alfa = 0.71

summary(EBS[, c("a1", "a2_a", "a2_b", "a12")])

EBS <- EBS %>%
  mutate(
    bienestar_subjetivo = rowMeans(across(c(a1, a2_a, a2_b, a12)), na.rm = TRUE)
  )
```

## Recodificación de predictores ordinales a variables dummy

Para facilitar la interpretación sustantiva de los coeficientes, las
variables ordinales de salud (`ss1`), capacidad de llegar a fin de mes
(`yy2`) y protección financiera en salud (`ss6`) se recodifican como dummy
(0 = categoría desfavorable, 1 = categoría favorable).

```{r}
#| label: recodificacion-dummy
#| eval: false

EBS <- EBS %>%
  mutate(
    ss1 = case_when(ss1 %in% c(4, 5) ~ 1, !is.na(ss1) ~ 0),
    yy2 = case_when(yy2 %in% c(4, 5) ~ 1, !is.na(yy2) ~ 0),
    ss6 = case_when(ss6 %in% c(4, 5) ~ 1, !is.na(ss6) ~ 0)
  )
```

## Guardar base de datos procesada

```{r}
#| label: guardar
#| eval: false

saveRDS(EBS, file = "input/data-proc/base_ebs_limpia.Rdata")
```

La base final de análisis queda compuesta por las observaciones que superan
el filtro de edad y el tratamiento de casos completos descrito en
`04-metodos.qmd`.
